最高法院刑事判決　　　　　　九十六年度台上字第四○二八號
上　訴　人　甲○○
選任辯護人　王炳輝律師
　　　　　　林松虎律師
上列上訴人因偽造文書案件，不服台灣高等法院台中分院中華民
國九十三年十月二十九日第二審判決（九十三年度上訴字第九七
三號，起訴案號：台灣台中地方法院檢察署九十年度偵字第一四
四一一號），提起上訴，本院判決如下：
    主  文
原判決撤銷，發回台灣高等法院台中分院。
    理  由
本件原判決認定上訴人甲○○有其事實欄所載之犯行，因而撤銷
第一審判決，依行為時連續犯、牽連犯規定，從一重改判論處上
訴人連續行使偽造私文書，足以生損害於公眾及他人罪刑，固非
無見。
惟查：(一)、同時偽造同一被害人之多件同類文書（或同一被害人
之多張支票）時，其被害法益仍僅一個，不能以其偽造之文書件
數（或支票張數），計算其法益。此與同時偽造不同被害人之文
書（或支票）時，因有侵害數個人法益，係一行為觸犯數罪名者
迥異（本院七十三年台上字第三六二九號判例參照）。倘係同時
偽造同一被害人之多件同類文書（或數張支票），係屬單純一罪
（參考本院五十年台上字第一一二五號判例）。原判決事實一之
(二)部分，認定上訴人基於偽造、行使偽造私文書之概括犯意，…
…明知「祭祀公業林程」與其妻林王碧滿（業經不起訴處分確定
）間並無買賣坐落台中縣神岡鄉○○段第五一八、五二○、四九
二、四九四之二、四九四之三、四九四之四等地號六筆土地，竟
於民國八十九年八月七日，連續偽造「祭祀公業林程」將上開六
筆土地出賣予林王碧滿之土地買賣所有權移轉契約書、土地登記
申請書，持向台中縣豐原地政事務所行使，申請土地所有權移轉
登記，而行使各該偽造之私文書，……因而論以連續偽造、行使
偽造私文書罪。然而上訴人於八十九年八月七日之偽造私文書行
為，究係同時偽造同一被害人之多件同類文書，僅成立單純一罪
？或有先後數行為，在時間差距上可以分開，在刑法評價上各具
獨立性之連續犯？原審未予究明、釐清，即遽行判決，已有未合
。又林王碧滿已供稱，上訴人將前揭六筆土地移轉登記在伊名下
，伊不知情，因其證件及印章均由上訴人保管，故不知道（見偵
字第一四四一一號卷第十二頁背面），林王碧滿且經檢察官為不
起訴處分確定（見同上卷第三八六頁）。於此情形，上訴人於偽
造前揭土地買賣所有權移轉契約書、土地登記申請書時，有無偽
造林王碧滿名義之私文書？併為起訴效力所及，原審未予審酌，
亦有疏漏。(二)、原判決事實一之(一)部分，認定上訴人基於行使偽
造私文書之概括犯意，明知「祭祀公業林程」派下員並未於原判
決附表（下稱附表）所示時間、地點召開大會，亦未作成決議，
竟盜用派下員「丙○○」之印文，偽造紀錄人為丙○○名義，如
附表所示之四件會議紀錄，其中編號１、２、４之會議紀錄已持
向台中縣神岡鄉公所行使，且於行使編號２、４之會議紀錄時，
並檢附由上訴人以清理祭祀公業財產需確定派下員名冊所製作之
如原判決附件（下稱附件）一、附件三所示「選舉人名冊」，充
為派下員到場開會之「簽到簿」。並於理由說明，附件一、二、
三所示之名冊，並非派下員到場參與大會之簽到簿，而係八十八
年三月二十八日召開座談會時，上訴人「說要確認派下員名冊，
所以在現場發表格讓大家填寫」之資料（見原判決第八頁倒數第
三行至第九頁末行）。如果無訛，則上訴人有無盜用該「名冊」
（其上有簽名、印文），冒充「簽到簿」之情形？此行為是否亦
成立犯罪，而為起訴效力所及？原審未予斟酌，亦有未合。又附
表編號４之會議紀錄（即原判決所認定偽造之私文書）連同附件
三之「簽到簿」部分，除原判決所認定上訴人已持向台中縣神岡
鄉公所行使外，上訴人於向台中縣豐原地政事務所辦理土地所有
權移轉登記，經該地政事務所命上訴人補正「派下員大會處分決
議紀錄或派下員同意處分同意書」及其印鑑時，亦已將附表編號
４之會議紀錄連同附件三之「簽到簿」持向該地政事務所行使，
有台中縣豐原地政事務所檢送之資料在卷可查（見偵字第一四四
一一號卷第一七九頁、第一八八頁至第一九四頁）。此部分是否
亦成立行使偽造私文書罪，而為起訴效力所及？原審未予調查、
審認，併有疏漏。(三)、實施刑事訴訟程序之公務員，就該管案件
，應於被告有利及不利之情形，一律注意，刑事訴訟法第二條第
一項定有明文。上訴人已否認偽造或盜用「簽到簿」，並辯稱該
「簽到簿」確係派下員參與大會時所為之簽到。原判決雖說明，
依據派下員乙○○之證述：「附件一、二、三雖然都是其親筆簽
名，但是都是在八十八年三月二十八日那次召開座談會時，被告
（即上訴人）說要確認派下員名冊，所以現場有發表格讓大家填
寫」。嗣經勘驗上訴人所提出之八十八年三月二十八日開會實錄
ＶＣＤ結果，上訴人「確有於開會中發給與會人士於鏡頭下顯示
為白色長頁之紙張」，堪信乙○○之證述與事實相符，上訴人所
為辯解，不足採信（見原判決第九頁第十三行至第十九行）。惟
依卷內資料，附件一、二、三所示之三份文件，其格式、簽署之
人數、簽名或用印均不相同。該三份文件，倘係上訴人於八十八
年三月二十八日召開座談會時，為確認派下員名冊，而要求到場
之派下員「同時」填寫之資料，何以會有三種截然不同之版本？
究竟實情如何？因與上訴人之利益有重大關係，基於公平正義之
維護，即有究明之必要。乃原審並未訊問其他簽名、蓋章者，即
逕認附件一、二、三所示之三份文件，係上訴人於八十八年三月
二十八日召開座談會時，為確認派下員名冊，而要求到場之派下
員「同時」填寫之資料，自嫌速斷。以上或為上訴意旨指摘所及
，或為本院得依職權調查之事項，應認原判決有撤銷發回更審之
原因。原判決說明不另為無罪諭知部分；及原不得上訴於第三審
之罪名，而原判決認為與得上訴第三審之罪有裁判上一罪關係之
部分，基於審判不可分原則，併予發回。又刑法部分條文於九十
四年一月七日修正、同年二月二日公布，並自九十五年七月一日
施行，且連續犯、牽連犯之規定已經刪除，於更審時，應注意新
舊法之比較適用。另中華民國九十六年罪犯減刑條例，業於九十
六年七月十六日施行，案經發回，併應注意及之。
據上論結，應依刑事訴訟法第三百九十七條、第四百零一條，判
決如主文。
中　　華　　民　　國　九十六　年　　七　　月  二十六  日
                      最高法院刑事第十庭
                          審判長法官  謝　俊　雄
                                法官  陳　世　雄
                                法官  魏　新　和
                                法官  吳　信　銘
                                法官  徐　文　亮
      本件正本證明與原本無異
                                      書  記  官
中　　華　　民　　國　九十六　年　　七　　月   三十   日
                                                H
